ACORDAO-COMPLETO-2433326

ACÓRDÃO 11202/2020 ATA 35/2020 - SEGUNDA CÂMARA

VISTOS, relatados e discutidos os atos de aposentadoria de Lucy Tereza Pereira e Márcia Elisabete de Souza, ex-servidoras da Universidade Federal de Santa Catarina.
	ACORDAM os ministros do Tribunal de Contas da União, reunidos em sessão da 2ª Câmara, ante as razões expostas pela relatora, e com fundamento nos artigos 71, incisos III e IX, da Constituição Federal de 1988, 1º, inciso V, 39, inciso II, e 45 da Lei 8.443/1992, 1º, inciso VIII, 259, inciso II, e 262 do Regimento Interno, 8º da Resolução TCU 206/2007 e 19 da Instrução Normativa TCU 78/2018, bem como na Súmula TCU 106, em:
	9.1. considerar legal o ato de aposentadoria de Márcia Elisabete de Souza e registrá-lo;
	9.2. informar à Universidade Federal de Santa Catarina que consta dos proventos de Márcia Elisabete de Souza, irregularmente, rubrica referente a hora extra, embora a parcela não esteja incluída no ato de aposentadoria;
	9.3. considerar ilegal o ato de aposentadoria de Lucy Tereza Pereira e negar-lhe registro;
	9.4. dispensar a reposição das importâncias indevidamente recebidas de boa-fé pelas beneficiárias até a data da notificação desta deliberação à unidade jurisdicionada;
	9.5. determinar à Universidade Federal de Santa Catarina que:
	9.5.1. no prazo de 15 (quinze) dias, a contar da ciência desta deliberação, cesse os pagamentos decorrentes do ato impugnado, de Lucy Tereza Pereira, bem como exclua a rubrica judicial referente a hora extra dos proventos de Marcia Elisabete de Souza, sob pena de ressarcimento das quantias pagas indevidamente e responsabilização solidária da autoridade competente;
	9.5.2. comunique às interessadas a deliberação deste Tribunal e as alerte de que o efeito suspensivo proveniente de eventual interposição de recursos no TCU não as eximirá da devolução dos valores indevidamente recebidos após a notificação, em caso de não provimento dos apelos;
	9.5.3. no prazo de 30 (trinta) dias, a contar da ciência deste acórdão, encaminhe a este Tribunal, por cópia, comprovantes das datas em que as interessadas dele tomarem conhecimento; e
	9.5.4. no prazo de 30  (trinta) dias, a contar da ciência deste acórdão, emita novo ato referente à aposentadoria de Lucy Tereza Pereira, em que seja suprimida a irregularidade verificada, e o submeta ao TCU para nova apreciação.

Atos de concessão de aposentadoria em que se aprecia a legalidade de rubrica referente a horas extras.

Segunda Câmara

Universidade Federal de Santa Catarina.

3. Interessadas: Lucy Tereza Pereira (CPF XXX.692.669-XX) e Márcia Elisabete de Souza (CPF XXX.284.589-XX).

13.1. Ministros presentes: Augusto Nardes (na Presidência) e Ana Arraes (Relatora).
13.2. Ministro-Substituto convocado: André Luís de Carvalho.

ANA ARRAES

Adoto como relatório a instrução produzida no âmbito da Secretaria de Fiscalização de Pessoal - Sefip, que contou com a anuência de diretor da subunidade e de representante do Ministério Público junto ao TCU - MPTCU (peças 6-8) :
"INTRODUÇÃO
1.	Trata-se de atos iniciais de concessão de aposentadoria de Lucy Tereza Martendal e Marcia Elisabete de Souza, ex-servidoras da Universidade Federal de Santa Catarina - UFSC.
2.	Os atos foram submetidos, para fim de registro, à apreciação do Tribunal de Contas da União (TCU) , de acordo com o art. 71, inciso III, da Constituição Federal. O cadastramento e a disponibilização ao TCU ocorreram por intermédio do Sistema de Apreciação e Registro de Atos de Admissão e Concessões, na forma dos arts. 2º, caput e incisos I a VI, e 4º, caput, da Instrução Normativa-TCU 78/2018.
EXAME TÉCNICO
Da aposentadoria de Lucy Tereza Martendal
3.	Do exame do ato de Lucy Tereza Martendal, verificou-se o pagamento de duas rubricas judiciais nos valores de R$ 65,18 (URV - 3,17%) e R$ 718,48 (hora-extra) .
4.	Conforme se observa na ficha financeira extraída do Siape (peça 2) , a rubrica judicial de R$ 65,18 deixou de ser paga. No entanto, constata-se que continua sendo paga a rubrica judicial de hora-extra, no valor de R$ 718,48.
Da rubrica judicial de hora-extra
5.	Em relação à parcela judicial de hora-extra, cabe observar que esta Corte de Contas entende que a hora-extra é uma vantagem do regime celetista incompatível com a situação jurídico-estatutária implantada pela Lei 8.112/1990.
6.	A continuidade de pagamentos da espécie, no novo regime, apenas é admissível se tal providência for necessária para assegurar, imediatamente após a transposição ao Regime Jurídico Único - RJU, ocorrida em 1/1/1991, a irredutibilidade da remuneração anteriormente recebida pelos servidores envolvidos, sendo que, nesse caso, a vantagem deve ser paga sob a forma de Vantagem Pessoal Nominalmente Identificada - VPNI, devendo ser paulatinamente compensada nos aumentos subsequentes conferidos ao funcionalismo, até o seu completo desaparecimento, sujeitando-se apenas aos reajustes gerais do funcionalismo (Acórdãos TCU 2.066/2007 e 4.074/2008, ambos da 1ª Câmara, de relatoria dos Ministros Aroldo Cedraz e Guilherme Palmeira, respectivamente, e 1.330/2007 e 399/2008, ambos da 2ª Câmara, de relatoria do Ministro Aroldo Cedraz) .
7.	Sendo assim, o ato deve ser considerado ilegal, com determinação à UFSC para excluir a citada rubrica de hora-extra dos proventos da inativa.
Da aposentadoria de Marcia Elisabete de Souza 
8.	Do exame do ato de Marcia Elisabete de Souza, verificou-se a averbação de 1 ano, 3 meses e 27 dias de tempo insalubre. Esse tempo poderia representar uma possível irregularidade no ato da interessada. Todavia, como ela contou 31 anos e 8 meses de tempo de serviço para sua aposentação, excluindo-se o referido tempo insalubre, a inativa ainda conta tempo suficiente para manutenção da aposentadoria integral (30 anos, 4 meses e 3 dias) .
9.	Todavia, da análise da ficha financeira extraída do Siape (peça 2) , verificou-se que a inativa passou a receber a rubrica judicial no valor de R$ 807,14, relativa à hora-extra.
10.	Em relação à rubrica judicial de hora-extra, vale aqui o mesmo entendimento já exposto nos itens 5-6 desta instrução. Portanto, a mencionada rubrica está sendo paga irregularmente.
11.	No entanto, a rubrica judicial de hora-extra não constava no ato de aposentadoria do Sra. Marcia Elisabete de Souza. A servidora passou a receber a rubrica judicial após a concessão da aposentadoria. Desta forma, o ato de aposentadoria pode ser apreciado pela legalidade, sem prejuízo de se determinar à UFSC que exclua a rubrica judicial relativa à hora-extra.
CONCLUSÃO
12.	Em razão do exposto, e tendo em vista as análises realizadas no ato inicial de concessão de aposentadoria de Lucy Tereza Martendal, esta Unidade Técnica propõe a apreciação pela ilegalidade, tendo em vista o pagamento irregular da rubrica judicial de hora-extra, com determinação à UFSC para excluir a mencionada parcela dos proventos da inativa.
13.	Em relação ao ato inicial de concessão de aposentadoria de Marcia Elisabete de Souza, esta Unidade Técnica propõe a apreciação pela legalidade, com determinação à UFSC para excluir a rubrica judicial relativa à hora-extra.
14.	Quanto aos valores indevidos já pagos, propõe-se dispensar a devolução, com fundamento no Enunciado 106 da Súmula da Jurisprudência do TCU.
15.	Por fim, vale destacar que o ato de Lucy Tereza Martendal ingressou no TCU há menos de cinco anos. Assim, não se fez necessária a instauração do contraditório, segundo o entendimento estabelecido no Acórdão 587/2011-TCU-Plenário, de relatoria do Ministro Valmir Campelo. Registre-se ainda que a análise deste processo levou em conta os dispositivos da Resolução TCU 315/2020, e que o referido ato completará cinco anos no TCU em 23/10/2020.
PROPOSTA DE ENCAMINHAMENTO
16.	Ante o exposto, e com base nos arts. 71, inciso III, da Constituição Federal; 1º, inciso V, e 39, inciso II, da Lei 8.443/1992; 260, § 1º, do Regimento Interno do Tribunal de Contas da União, propõe-se:
a) considerar LEGAL e conceder o registro do ato inicial de concessão de aposentadoria de Marcia Elisabete de Souza (CPF: XXX.284.589-XX) ;
b) considerar ILEGAL e recusar o registro do ato inicial de concessão de aposentadoria de Lucy Tereza Martendal (CPF: XXX.692.669-XX) ;
c) dispensar a devolução dos valores indevidamente recebidos até a data da ciência do acórdão que vier a ser prolatado, com base no Enunciado 106 da Súmula da Jurisprudência do TCU;
d) determinar à Universidade Federal de Santa Catarina, com base nos arts. 45 da Lei 8.443/1992, e 4º, inciso I, da Resolução-TCU 315/2020, que:
d.1) exclua a rubrica judicial referente à hora-extra dos proventos de Lucy Tereza Martendal e Marcia Elisabete de Souza, comunicando ao TCU, no prazo de quinze dias, as providências adotadas, nos termos dos arts. 262, caput, do Regimento Interno do TCU e 8º, caput, da Resolução-TCU 206/2007; 
d.2) cadastre novo ato de Lucy Tereza Martendal, livre da irregularidade apontada, submetendo-o ao TCU no prazo de trinta dias, nos termos dos arts. 262, § 2º, do Regimento Interno do TCU e 19, § 3º, da Instrução Normativa-TCU 78/2018;
d.3) informe às interessadas o teor do acórdão que vier a ser prolatado, encaminhando ao TCU, no prazo de trinta dias, comprovante da data de ciência pela interessada, nos termos do art. 4º, § 3º, da Resolução-TCU 170/2004, alertando-a de que o efeito suspensivo proveniente de eventual interposição de recurso junto ao TCU não a exime da devolução dos valores indevidamente percebidos após a notificação, em caso de não provimento desse recurso."
É o relatório.

não há.

Procurador Marinus Eduardo De Vries Marsico.

APOSENTADORIA. INCLUSÃO DE PARCELA REFERENTE A HORAS EXTRAS EM UM DOS DOIS ATOS E NOS PROVENTOS ATUAIS REFERENTES A AMBOS, POR FORÇA DE DECISÃO JUDICIAL. ILEGALIDADE DAQUELE QUE MANTÉM A RUBRICA. NEGATIVA DE REGISTRO. DETERMINAÇÃO PARA CESSAR PAGAMENTOS DA RUBRICA ILEGAL NOS PROVENTOS DAS DUAS INTERESSADAS. OUTRAS DETERMINAÇÕES.

APOSENTADORIA (APOS)

Secretaria de Fiscalização de Pessoal (Sefip).

Examinam-se os atos de concessão de aposentadoria a Lucy Tereza Pereira e Márcia Elisabete de Souza, ex-servidoras da Universidade Federal de Santa Catarina - UFSC.
2.	A Secretaria de Fiscalização de Pessoal opinou pela ilegalidade do ato da primeira, em virtude da presença de rubrica judicial referente a hora extra. Quanto à última inativa, o ato de aposentadoria não apresenta a citada rubrica, porém a ficha financeira indica o seu pagamento, o que motivou proposta de exclusão da parcela dos proventos da interessada.
3.	O Ministério Público assentiu com o encaminhamento proposto pela unidade instrutiva.
4.	Alinho-me às manifestações e acolho seus fundamentos como minhas razões de decidir.
5.	Conforme assinalado no relatório que precede este voto, o pagamento de horas extras é incompatível com a Lei 8.112/1990, portanto tal rubrica não poderá ser agregada aos proventos ou à remuneração de servidor cujo emprego celetista foi transformado em cargo público. Esse é o entendimento consolidado na Súmula TCU 241:
"As vantagens e gratificações incompatíveis com o Regime Jurídico Único, instituído pela Lei nº  8.112, de 11-12-90, não se incorporam aos proventos nem à remuneração de servidor cujo emprego, regido até então pela legislação trabalhista, foi transformado em cargo público por força do art. 243 do citado diploma legal."
6.	Mesmo considerando que o pagamento da parcela decorre de determinação judicial transitada em julgado, atualmente já não subsiste a situação fática e jurídica que motivou a decisão, uma vez que a estrutura remuneratória das interessadas foi modificada por normas legais posteriores à Lei 8.112/1990, que absorveram integralmente o valor da rubrica. 
7.	Quando da concessão judicial, o objetivo da parcela era impedir o decesso remuneratório à época, mas não deveria se perpetuar como parcela permanente, e, sim, ser gradualmente absorvida até não compor mais os proventos.
8.	Assim, tendo em vista que o ato de Lucy Tereza Pereira mantém a rubrica referente a hora extra, este deverá ser considerado ilegal, e o pagamento do valor correspondente, imediatamente cessado, além de determinar ao órgão de origem que emita novo ato, livre da irregularidade apontada.
9.	No caso de Márcia Elisabete de Souza, a rubrica integra seus proventos, segundo apontam as fichas financeiras. Do mesmo modo, os pagamentos correspondentes deverão cessar, mas o ato poderá ser considerado legal, haja vista não contemplar a parcela.
10. 	Em relação aos valores já pagos, a percepção de boa-fé permite a aplicação da Súmula TCU 106 e a dispensa de devolução.
11. 	Registro, ainda, que os atos ingressaram no TCU há menos de 5 anos, não sendo aplicável, portanto, o procedimento de contraditório e ampla defesa preconizado pelo Acórdão 587/2011-TCU-Plenário.	
	Assim, voto por que o Tribunal adote a minuta de acórdão que submeto à consideração deste Colegiado.
TCU, Sala das Sessões Ministro Luciano Brandão Alves de Souza, em 6 de outubro de 2020.
ANA ARRAES 
Relatora